最高法院刑事判決　　　　　　　　　　　　　　　　八十六年度台上字第九七五號
　　上訴人　甲○○
右上訴人因重利案件，不服台灣高等法院中華民國八十五年四月十七日第二審更審判
決（八十四年度上更(一)字第九八○號，起訴案號：台灣桃園地方法院檢察署八十三年
度偵字第三八一號），提起上訴，本院判決如左：
    主  文
原判決關於甲○○部分撤銷，發回台灣高等法院。
    理  由
本件原判決認定上訴人甲○○與「陳加坤」（或陳加昆）二人因貪圖重利，自民國八
十二年一月至三月間，基於共同概括之犯意聯絡，在桃園縣中壢市○○○路六十號，
以未經設立登記之「宏興汽車、房屋仲介公司」名義，經營小額金錢貸款業務。同年
三月間，「陳加坤」退股後，上訴人則繼續經營，並僱用章健（經原審判決確定）擔
任記帳及貸款業務，章健亦基於共同重利之概括犯意聯絡，與上訴人連續在報紙刊登
借貸廣告或散發海報宣傳以招徠顧客。致需款孔急之葉雲霖等十九人前來接洽借款時
，乘渠等之急迫、輕率，分別貸與如原判決附表編號一至十九所示之款項，並索以十
日為一期，本金新台幣（下同）每六萬元每日四百五十元、每萬元每日一百元或月息
二分一至五分不等之利息，先由貸與之金錢中預扣，且要求顧客須於借貸時簽立借據
、借款切結書及開具金額為實借數額兩倍之支票，再提供身分證或駕照、行照、不動
產所有權狀等以資擔保，藉此取得與原本顯不相當之重利，並均以之為常業。迨至八
十二年十二月二十日下午五時五十分許，為警持搜索票在上址當場查獲等情。因而撤
銷第一審此部分之判決，改判論處上訴人共同常業重利罪刑，固非無見。
惟查：(一)原判決審理結果，認上訴人所為係犯刑法第三百四十五條、公司法第十九條
第二項之罪，兩罪有方法結果之牽連關係，從一重之常業重利罪處斷。但檢察官並未
起訴上訴人涉犯公司法第十九條第二項之罪嫌，此部分何以能併予審判，原判決未敘
明其理由，且未於據上論結欄引用刑法第十一條前段，以為論處罪刑之依據，自有不
備理由及不適用法則之違誤。(二)原判決認定上訴人乘葉雲霖等十九人之急迫、輕率，
分別貸以金錢，而取得與原本顯不相當之重利，並以之為常業等情。但對於除葉雲霖
以外之其餘十八人，究竟上訴人係如何乘其等急迫、輕率之情形，而貸與金錢，原判
決並未敘明其所憑之證據及其認定之理由，難認適法。且原判決認定該附表編號十九
之利率為每萬元每月一百元，是否與原本顯不相當？非無研究之餘地。(三)原判決以本
件犯罪事實已據上訴人在第一審偵審中坦承不諱，為認定上訴人犯罪之依據。但查上
訴人在第一、二審偵審中係稱伊與章健合夥，而由章健經營放款業務，並未供承由其
經營而僱用章健等情。原判決認定本件小額放款業務係由上訴人經營，並僱用章健擔
任記帳及貸款，與卷內上訴人供述資料不盡相符。又按刑法第三百四十五條之罪，法
文係規定：「以犯前條之罪為常業，處……。」，所稱之前條即第三百四十四條，則
規定：「乘他人急迫、輕率或無經驗，貸以金錢或其他物品，而取得與原本顯不相當
之重利者，處……。」。是犯刑法第三百四十五條之罪者，判決書主文內關於罪名之
記載，固以揭示：「乘他人急迫（輕率或無經驗）貸以金錢（或其他物品），而取得
與原本顯不相當之重利為常業」；或「以犯重利罪為常業」，為完備正確。其僅揭示
「常業重利」，則欠周全而有不當。本件原判決上訴人係共犯刑法第三百四十五條之
罪，惟其主文記載為「共同常業重利」云云，揆諸上揭說明，自有未當，案經發回，
併予指明。上訴意旨執以指摘原判決不當，非無理由，應認有發回更審之原因。
據上論結，應依刑事訴訟法第三百九十七條、第四百零一條，判決如主文。
中      華      民      國    八十六    年      二      月    二十七    日
                              最高法院刑事第十庭
                                  審判長法官  吳  雄  銘
                                        法官  池  啟  明
                                        法官  陳  宗  鎮
                                        法官  石  木  欽
                                        法官  吳  火  川
      右正本證明與原本無異
                                              書  記  官
中      華      民      國    八十六    年      三      月      十      日
